【裁判字號】    94,上更(一),152
【裁判日期】    950822
【裁判案由】    排除侵害
【裁判全文】
臺灣高等法院民事判決               94年度上更(一)字第152號
上  訴  人  甲○○○○○
法定代理人  乙○○○
訴訟代理人  周春櫻律師
被  上訴人  丙○○
法定代理人  丁○○
訴訟代理人  沈宏裕律師
            陳宏瑄律師
上列當事人間請求排除侵害事件，上訴人對於中華民國92年1月
17日臺灣新竹地方法院90年度訴字第292號第一審判決提起上訴
，經判決後，由最高法院發回更審，本院於95年8月8日言詞辯論
終結，判決如下：
    主  文
原判決關於命上訴人拆除地上物返還土地部分及該部分假執行之
宣告，暨命上訴人負擔訴訟費用之裁判均廢棄。
上開廢棄部分，被上訴人在第一審之訴及假執行之聲請均駁回。
第一、二審及發回前第三審之訴訟費用由被上訴人負擔。
    事實及理由
一、按訴訟繫屬中為訴訟標的之法律關係，雖移轉於第三人，於
    訴訟無影響，民事訴訟法第254條第1項前段定有明文。經查
    坐落新竹縣北埔鄉○○段內大坪小段36-71 地號土地於被上
    訴人在原審起訴時，係登記為被上訴人所有，嗣被上訴人在
    本院訴訟繫屬中之民國 (下同)94 年10月24日，以買賣為原
    因，將該土地移轉登記予訴外人鄧梅英，依前揭規定，於本
    件訴訟不生影響。合先敘明。
二、本件上訴人聲明求為判決：(一)原判決關於不利上訴人部分廢
    棄。(二)上開廢棄部分，被上訴人在第一審之訴及假執行之聲
    請均駁回。
    被上訴人聲明求為判決：上訴駁回。
三、被上訴人起訴主張：坐落新竹縣北埔鄉○○段內大坪小段36
    -71、36-73、36-371、36-372地號土地（下合稱系爭土地）
    為伊所有，上訴人無權占用系爭土地，在其上搭建如原判決
    附圖所示灶君堂、停車場、金爐及攤販等地上物等情，爰依
    據民法第767 條規定，求為命上訴人將系爭土地上之上開地
    上物拆除後，將系爭土地返還予伊之判決（另關於被上訴人
    請求原審共同被告五指山開基主盤古廟拆除同所36-82 地號
    土地上之地上物後，將該土地返還予被上訴人部分，業經發
    回前本院為被上訴人勝訴判決確定。）上訴人則以：伊至遲
    於35年間即已占有使用系爭土地，嗣被上訴人於68年10月27
    日召開信徒大會，決議將系爭36-73、36-371、36-372 地號
    土地贈與伊，被上訴人並以簡易交付之方式將該等土地交付
    予伊占有，復於69年11月20日及70年8 月27日辦畢所有權移
    轉登記。嗣被上訴人雖以上開物權移轉行為違反監督寺廟管
    理條例第8 條規定，應屬無效為由，另案訴請伊塗銷上開所
    有權移轉登記，並經本院以87年度上更(一)字第100 號為被上
    訴人勝訴判決確定，惟該確定判決業經本院以93年度再字第
    23號確定判決予以廢棄，並改判被上訴人敗訴確定，故伊仍
    為系爭36-73、36-371、36-372 地號土地之實質所有權人，
    伊占有該等土地自有正當權源，並非無權占有。另被上訴人
    曾於61年間召開信徒大會，決議將系爭36-71 地號土地贈與
    訴外人財團法人新竹縣五峰景德會（下稱景德會），亦已於
    61年4 月12日辦畢所有權移轉登記，則訴外人景德會基於被
    上訴人所為有效之贈與債權契約，對系爭36-71 地號土地自
    享有占有使用權源，而伊係經訴外人景德會之同意而占有使
    用該土地，亦有正當權源，是被上訴人所為本件請求，實無
    理由等語，資為抗辯。
四、經查被上訴人主張系爭土地在原審起訴時均登記為伊所有，
    嗣伊於本院訴訟繫屬中之94年10月24日，將系爭36-71 地號
    土地以買賣為原因移轉登記予訴外人鄧梅英；又上訴人在系
    爭土地上如原判決附圖所示部分搭建灶君堂、停車場、金爐
    及攤販等地上物使用等情，有土地登記謄本、攤位租賃契約
    書及收據可稽（見原審卷第8 至11、201至205、286、287頁
    ，本院卷第63至66頁），復經原審赴現場勘驗，並囑託新竹
    縣竹東地政事務所實施測量鑑定屬實，製有勘驗筆錄及土地
    複丈成果圖可稽（見原審卷第56、61、62頁），固堪信為真
    實。
五、關於被上訴人就系爭36-73、36-371、36-372 地號土地之請
    求部分：
  (一)上訴人抗辯被上訴人於68年10月27日召開信徒大會，決議將
    系爭36-73、36-371、36-372 地號土地贈與伊，經主管機關
    即新竹縣政府許可後，於69年10月29日先將系爭36-371地號
    土地所有權移轉登記予伊，再於70年8月27日將系爭36-73、
    36-372地號土地所有權移轉登記予伊。嗣被上訴人於84年間
    ，以其於68年10月27日未經合法召開信徒大會，且該次會議
    所作成贈與上開土地予伊之決議未經所屬教會之決議，故就
    系爭36 -73、36-371、36- 372 地號土地所為上開所有權移
    轉登記應屬無效為由，另案起訴請求上訴人將上開土地所有
    權移轉登記予以塗銷，經本院審理結果認定被上訴人就系爭
    36 -73、36-371、36-372地號土地所為上開處分行為，雖經
    被上訴人之信徒大會決議，並經主管機關即新竹縣政府之許
    可，惟未經被上訴人所屬教會即台灣省佛教會或其新竹縣支
    會之決議，違反當時有效之監督寺廟條例第8 條規定，依民
    法第71條前段規定，該土地所有權移轉登記行為應屬無效，
    而於87年4月13日以87年度上更(一)字第100號民事判決，判命
    上訴人應將系爭36-73、36-371、36-372 地號土地之上開所
    有權移轉登記塗銷確定，並經被上訴人持該確定判決於88年
    5 月21日辦畢所有權回復登記。惟司法院大法官會議已於93
    年2月27日作成釋字第573號解釋，宣示：「人民之宗教信仰
    自由及財產權，均受憲法之保障，憲法第13條與第15條定有
    明文。宗教團體管理、處分其財產，國家固非不得以法律加
    以規範，惟應符合憲法第23條規定之比例原則及法律明確性
    原則。監督寺廟條例第8條就同條例第3條各款所列以外之寺
    廟處分或變更其不動產及法物，規定須經所屬教會之決議，
    並呈請該管官署許可，未顧及宗教組織之自主性、內部管理
    機制之差異性，以及為宗教傳布目的所為財產經營之需要，
    對該等寺廟之宗教組織自主權及財產處分權加以限制，妨礙
    宗教活動自由已逾越必要之程度；且其規定應呈請該管官署
    許可部分，就申請之程序及許可之要件，均付諸闕如，已違
    反法律明確性原則，遑論採取官署事前許可之管制手段是否
    確有其必要性，與上開憲法規定及保障人民自由權利之意旨
    ，均有所牴觸；又依同條例第1條及第2條第1項規定，第8條
    規範之對象，僅適用於部分宗教，亦與憲法上國家對宗教應
    謹守中立之原則及宗教平等原則相悖。該條例第8條及第2條
    第1項規定應自本解釋公布日起，至遲於屆滿2年時，失其效
    力」，上訴人乃據以對本院87年度上更(一)字第100 號確定判
    決提起再審之訴，經本院於93年11月1 日以93年度再字第23
    號判決，將該確定判決關於命上訴人塗銷系爭36-73、36-37
    1、36-372 地號土地之所有權移轉登記部分廢棄，並駁回被
    上訴人對上訴人此部分之請求確定；被上訴人乃對本院93年
    度再字第23號確定判決提起再審之訴，經本院於94年8 月30
    日以93年度再字第86號判決駁回其再審之訴確定；被上訴人
    不服，再對本院93年度再字第86號確定判決提起再審之訴，
    復經本院於95年1月27日以94年度再易字第133號分別以判決
    及裁定駁回其再審之訴確定；被上訴人又對本院94年度再易
    字第133號確定判決提起再審之訴，仍經本院以95年5月30日
    以95年度再易字第39號判決駁回其再審之訴確定等情，有土
    地登記謄本、原審84年度訴字第1037號、本院85年度上字第
    1118號、87年度上更(一)字第100 號及最高法院86年度台上字
    第2207號民事判決可稽（見原審卷第9 至11、100至116頁）
    ，並經本院調取上開民事訴訟卷宗查明屬實。則被上訴人雖
    持本院87年度上更(一)字第100號確定判決，將系爭36-73、36
    -371、36 -372 地號土地辦畢回復登記為其所有，然該確定
    判決既經本院93年度再字第23號確定判決予以廢棄改判，則
    系爭36-73、36-371、36-372 地號土地應認仍屬上訴人所有
    ，是上訴人占有使用該等土地，對被上訴人自不構成無權占
    有。
  (二)被上訴人雖云上開68年10月27日之信徒大會未經合法召開，
    該次會議之會議記錄亦係偽造，故兩造間就系爭36-73、36-
    371、36-372 地號土地並無贈與契約存在，上訴人不得據以
    取得該等土地之所有權，而伊之信徒即訴外人徐玉英已另案
    （原審94年度訴字第524 號）起訴請求確認該信徒大會會議
    決議無效，並提出該民事訴訟事件之言詞辯論筆錄為證（見
    本院卷第88至91頁）。惟查被上訴人就上開事項，已於上開
    塗銷所有權移轉登記事件中予以主張，且業經本院93年度再
    字第23號確定認定：「…系爭土地（指系爭 36-73、36-371
    、36-372地號土地）經再審被告（指被上訴人）當時管理人
    黃捷發於68年10月27日召開信徒大會決議贈與再審原告 (指
    上訴人 )，經報請主管機關即新竹縣政府許可後，以買賣為
    原因，於69年10月29日及70年8 月27日移轉登記之事實，有
    新竹縣政府簡便行文表、丙○○信徒大會會議錄、土地所有
    權登記聲請書、土地登記簿謄本為證，及新竹縣政府69年11
    月20日69府民文字第90261 號函可憑，證人即再審被告丙○
    ○之信徒林崇雄並於原審到庭證稱再審被告之前管理人黃捷
    發確有召開信徒大會，決議將系爭土地贈與再審原告等語，
    再審被告之信徒大會決議將系爭土地贈與再審原告之會議紀
    錄，亦載明『並與五峰景德會妥協辦理』等語，從而，再審
    原告辯稱系爭土地因五峰寺未完成設立登記，而信託登記在
    再審被告名下，嗣同意改贈與再審原告一節，應認為真實」
    （見該判決第19 頁)，並據以為被上訴人敗訴之判決確定，
    是被上訴人復於本件訴訟執此主張兩造間就系爭36-73、36-
    371、36-372 地號土地並無贈與契約存在，進而主張上訴人
    所受上開土地所有權移轉登記係屬無效云云，殊不足取。
  (三)又按贈與物之權利未移轉前，贈與人得撤銷其贈與，民法第
    408條第１項前段固定有明文。惟查系爭36-73、36-371、36
    -372地號土地既經被上訴人移轉登記予上訴人所有，並已交
    付予上訴人占有，依上開規定，亦已非被上訴人所得主張撤
    銷兩造間就上開土地所為之贈與契約。是被上訴人執此主張
    上訴人已無占有系爭 36-73、36-371、36-372地號土地之正
    當權源云云，亦不足取。
六、關於被上訴人就系爭36-71地號土地之請求部分：
  (一)上訴人抗辯被上訴人於61年3 月14日召開信徒大會，決議將
    系爭36-71 地號土地贈與訴外人景德會，經主管機關即新竹
    縣政府許可後，已於61年4 月12日辦畢所有權移轉登記；嗣
    被上訴人於85年間，以上開信徒大會所為贈與土地之決議未
    經所屬教會之決議，所為上開土地所有權移轉登記應屬無效
    為由，另案起訴請求訴外人景德會將系爭 36-71地號土地之
    上開所有權移轉登記予以塗銷，經本院認定被上訴人就系爭
    36-7 1地號土地所為上開處分行為，雖經被上訴人之信徒大
    會決議，並經主管機關即新竹縣政府之許可，惟未經被上訴
    人所屬教會之決議，違反當時有效之監督寺廟條例第 8條規
    定，該土地所有權移轉登記行為應屬無效，而以85年度重上
    字第225號判決命訴外人景德會將系爭36-71地號土地之上開
    所有權移轉登記予以塗銷，復經最高法院於86年 4月17日以
    86年度台上字第1164號判決駁回訴外人景德會之上訴而告確
    定，被上訴人並已於86年 5月27日持該確定判決辦畢所有權
    回復登記。雖司法院大法官會議已於93年 2月27日作成上開
    釋字第573號解釋，惟因距上開判決確定之日已逾5年，致訴
    外人景德會就該確定判決已不得提起再審之訴等情，有土地
    登記謄本、新竹縣政府61年4月6日府民行字第29452 號函、
    申請書、被上訴人61年3 月14日信徒大會會議記錄及本院91
    年度上易字第385號判決可稽（見原審卷第8、163至169頁，
    本院卷第97、98頁），固屬真實。
  (二)惟據證人即訴外人景德會之總幹事翁興桂在原審到場證稱：
    上訴人在訴外人景德會成立之前，即已在系爭 36-71地號土
    地上建廟使用，嗣訴外人景德會成立後，被上訴人將系爭36
    - 71地號土地贈與訴外人景德會，並辦畢所有權移轉登記，
    訴外人景德會始知該土地為上訴人所占用，經訴外人景德會
    召開董事會後，同意將該土地贈與上訴人等語（見原審卷第
    23 3頁），足證上訴人主張被上訴人將系爭 36-71地號土地
    贈與訴外人景德會後，訴外人景德會同意由伊占有使用該土
    地，應屬可取。
  (三)復按監督寺廟條例第8 條固規定：寺廟之不動產及法物，非
    經所屬教會之決議，並呈請該管官署許可，不得處分或變更
    。惟此所謂「處分」，應係指物權行為而言，尚不包括債權
    行為在內。經查被上訴人已於61年3 月14日召開信徒大會，
    決議將系爭 36-71地號土地贈與訴外人景德會，並經主管機
    關即新竹縣政府許可，且已於61年 4月12日辦畢所有權移轉
    登記，已如前述；而上開土地所有權移轉登記之物權行為雖
    因未經被上訴人所屬教會之決議，嗣經另案認定該物權行為
    無效，而判命訴外人景德會應將上開土地所有權移轉登記予
    以塗銷確定，且業經被上訴人據以辦畢所有權回復登記，然
    依上開說明，被上訴人所為上開贈與土地之債權行為，並不
    因此而無效，則訴外人景德會基於該有效之贈與契約，自有
    權占有使用系爭 36-71地號土地，而上訴人既經訴外人景德
    會之同意而占有使用該土地，自屬有正當權源，是被上訴人
    主張上訴人無權占有系爭36-71地號土地云云，亦不足取。
七、綜上所述，被上訴人依據民法第 767條之規定，請求上訴人
    將系爭土地上如原判決附圖所示灶君堂、停車場、金爐及攤
    販等地上物拆除後，將所占用之系爭土地返還予伊部分，為
    無理由，不應准許。從而，原審就上開部分所為上訴人敗訴
    之判決，自有違誤，上訴論旨指摘原判決此部分為不當，求
    予廢棄改判，為有理由，應予准許。
八、至兩造其餘之攻擊或防禦方法及未經援用或進行調查之證據
    ，經本院斟酌後，認為均不足以影響本判決之結果，自無予
    以調查或逐一詳予論駁之必要。附此敘明。
九、據上論結，本件上訴為有理由，依民事訴訟法第 450條、第
    78條，判決如主文。
中    華    民    國    95    年    8    月    22     日
                    民事第六庭
                        審判長法  官  林鄉誠
                              法  官  梁玉芬
                              法  官  彭昭芬
正本係照原本作成。
如不服本判決，應於收受送達後20日內向本院提出上訴書狀，其
未表明上訴理由者，應於提出上訴後20日內向本院補提理由書狀
（均須按他造當事人之人數附繕本）上訴時應提出委任律師或具
有律師資格之人之委任狀；委任有律師資格者，另應附具律師資
格證書及釋明委任人與受任人有民事訴訟法第 466條之1第1項但
書或第2項（詳附註）所定關係之釋明文書影本。
中    華    民    國    95    年    8     月    24    日
                              書記官  丁華平
附註：
民事訴訟法第466條之1（第1項、第2項）：
對於第二審判決上訴，上訴人應委任律師為訴訟代理人。但上訴
人或其他法定代理人具有律師資格者，不在此限。
上訴人之配偶、三親等內之血親、二親等內之姻親，或上訴人為
法人、中央或地方機關時，其所屬專任人員具有律師資格並經法
院認為適當者，亦得為第三審訴訟代理人。


司法院資訊處製作；財團法人民間司法改革基金會備份。
